【裁判字號】    98,訴,1590
【裁判日期】    991206
【裁判案由】    清償債務
【裁判全文】
臺灣高雄地方法院民事判決              98年度訴字第1590號
原      告  洪玉蓁
被      告  黃楷程
上列當事人間請求清償債務事件，經本院於民國99年11月22日言
詞辯論終結，判決如下：
    主  文
被告應給付原告新臺幣柒拾壹萬捌仟貳佰元，及自民國九十八年
二月十八日起至清償日止，按週年利率百分之五計算之利息。
原告其餘之訴駁回。
訴訟費用由被告負擔百分之九十，餘由原告負擔百分之十。
    事  實  及  理  由
一、原告主張：伊於民國97年2 月間提供資金交付被告共同經營
    二手電容生意之買賣，雙方嗣於97年6 月17日終止合作關係
    ，於同日彙算後，被告應退還伊新台幣（下同）818,200 元
    ，惟被告當時無力給付該筆款項，遂同意折算為借款（下稱
    系爭借款），允諾於1 個月內清償，並簽發未載到期日如附
    表所示之本票（下稱系爭本票）為擔保，惟被告屆期未能清
    償，經伊於97年8 月3 日再與被告協商，被告同意於98年2
    月17日前清償系爭借款，並再簽立借據1 紙（下稱系爭借據
    ）及於系爭本票填載到期日為「98年2 月17日」。詎被告屆
    期仍未清償系爭借款，爰依消費借貸法律關係，提起本件訴
    訟等情。並聲明：被告應給付原告818,200 元及自98年2 月
    18日起至清償日止，按週年利率5 ％計算之利息。
二、被告則以：兩造於97年6 月17日彙算後，因伊尚有一批貨物
    未交貨，才簽發系爭本票給原告，嗣伊已依約交付貨物及款
    項予原告，是伊與原告間已無債權債務關係存在。詎被告於
    97年8 月3 日偕同2 名男子至伊家中，威脅伊於系爭本票填
    載到期日為「98年2 月17日」及開立系爭借據，惟伊並未向
    原告借貸任何款項等語，資為抗辯。並聲明：原告之訴駁回
    。
三、兩造不爭執之事項：
  (一)兩造有於97年6 月17日彙算合作二手電容生意之損益，彙算
    結果為被告尚積欠原告價值818,200 元之貨物，被告即於同
    日簽發系爭本票交付原告，惟未填載到期日。
  (二)被告於97年8 月3 日在系爭借據上捺指印，及同時於系爭本
    票填載到期日為「98年2 月17日」並捺印。
  (三)原告於97年8 月3 日偕同陳國華至被告住處，被告未於97年
    8 月3 日到警局報案。
四、爭執事項：
  (一)兩造間就818,200 元是否有成立消費借貸契約？被告是否因
    原告之脅迫才簽立系爭借據及於系爭本票填載到期日？
  (二)被告是否已將貨物及款項合計818,200 元交付原告？
五、茲就兩造之爭點，析述本院得心證之理由如下：
  (一)兩造間就818,200 元是否有成立消費借貸契約？被告是否因
    原告之脅迫才簽立系爭借據及於系爭本票填載到期日？
    1.按稱消費借貸者，謂當事人一方移轉金錢或其他代替物之
      所有權於他方，而約定他方以種類、品質、數量相同之物
      返還之契約；當事人之一方對他方負金錢或其他代替物之
      給付義務而約定以之作為消費借貸之標的者，亦成立消費
      借貸，民法第474 條第1 、2 項分別定有明文。本件原告
      主張兩造於97年6 月17日彙算後，被告就818,200 元同意
      折算為系爭借款之事實，已提出系爭本票及系爭借據為證
      （見本院卷第26頁），然為被告所否認，並辯稱：受原告
      脅迫才簽立系爭借據及填載系爭本票之到期日云云。
    2.經查，兩造間原有金錢往來固非本於消費借貸關係，但既
      有於97年6 月17日彙算合作二手電容生意之損益，以被告
      尚積欠原告價值818,200 元之貨物，被告並於同日簽發系
      爭本票交付原告，惟未填載到期日乙節，為兩造所不爭，
      足認被告於97年6 月17日即已同意將818,200 元折算為系
      爭借款，始會於同日自行簽發系爭本票交付原告。次查，
      原告嗣於97年8 月3 日偕同陳國華至被告住處，被告於同
      日在系爭借據上捺指印，及同時於系爭本票填載到期日為
      「98年2 月17日」並捺印，且被告於同日未到警局報案乙
      節，亦為兩造所不爭，堪認被告於97年8 月3 日有簽立系
      爭借據及承諾清償系爭借款之時間為98年2 月17日，及被
      告並未就97年8 月3 日所發生之事向員警通報甚明。另原
      告於97年8 月3 日至被告住處與被告協商清償系爭借款乙
      事，雙方未發生口角，系爭借據及系爭本票之到期日均係
      被告主動填寫，自行捺印等情，業經陳國華於本院準備程
      序中證述綦詳（見本院卷第71、72頁），暨參諸被告於97
      年8 月3 日未到警局報案之情，倘原告於97年8 月3 日有
      以脅迫方式使被告簽立系爭借據及填載系爭本票之到期日
      ，衡情，被告事後豈會不向員警通報。況被告已於97年6
      月17日簽發系爭本票，被告事後填載系爭本票到期日僅為
      確定清償期之性質，無礙於兩造就上開貨款是否已合意折
      算為系爭借款之認定。此外，被告亦未能提出具體證據證
      明原告有脅迫之情事，是被告辯稱因受原告脅迫而簽立系
      爭借據及填載系爭本票到期日之事，即難遽採。從而，本
      件原告於97年6 月17日與被告彙算後，已由被告於同日簽
      發系爭本票，雙方就818, 200元已成立消費借貸合意，應
      堪認定。
  (二)被告是否已將合計818,200 元之貨物及款項交付原告？
    1.被告辯稱於97年6 月17日彙算後，已將貨物及款項合計81
      8,200 元交付原告，兩造已無債權債務關係云云，固提出
      八達國際物流股份有限公司托運單（下稱系爭托運單）及
      被告所有中國信託股份有限公司三民分行000000000000號
      帳戶明細（系爭帳戶明細）為憑（見本院卷第67、93、95
      至103 頁），然為原告所否認。查被告於97年7 月11日將
      價值100,000 元之貨物交付給利達電子公司（下稱利達公
      司）之蔣再利簽收乙節，有系爭托運單為證，足認被告於
      97年6 月17日後有將價值100,000 元之貨物交給利達公司
      。而原告於本院言詞辯論程序中自承有以口頭告知被告將
      貨物寄給利達公司作為清償系爭借款之方式，及蔣再利曾
      在利達公司任職等語甚明（見本院卷第113 頁），則被告
      將前揭100,000 元之貨物交付利達公司應係出於抵償系爭
      借款之目的，則被告辯稱有交付100,000 元之貨物清償系
      爭借款應屬可採。次查，被告雖辯稱兩造彙算後，有匯款
      300,000 元給原告云云，然被告於本院言詞辯論程序中就
      系爭帳戶明細指明匯款給原告部分係97年4 月15日之交易
      （見本院卷第93、114 頁），惟兩造彙算之時間係97年6
      月17日，縱被告於97年4 月15日有匯款300,000 元給原告
      ，亦應認係清償或支付彙算前之款項，被告此部分所辯，
      洵不足採。又查，被告另辯稱於97年11月5 日以電子郵件
      通知原告已匯款200,00 0元清償系爭借款云云，然經原告
      否認，並主張係被告清償向他人借貸之款項等語，並提出
      被告簽立於97年6 月11 日 向原告調借200,000 元之借據
      為據（見本院卷第122 頁），是被告並未提出具體證據證
      明有匯款200,000 元給原告供清償系爭借款，則被告此部
      分所辯，亦不足採。此外，被告並無提出其他具體證據證
      明有於97年6 月17日之後另外匯款或交付貨物給原告供清
      償系爭借款，自難認被告上開所辯為可採。
    2.綜上，被告既已依原告指示，交付100,000 元之貨物給利
      達公司，供作清償系爭借款，則原告此部分之請求，即屬
      無據，應予駁回。至於被告辯稱另有交付款項給原告部分
      ，被告並未提出具體證據證明有匯款予原告，及該等匯款
      係供清償系爭借款，因此，原告請求被告清償此部分借款
      718,200 元（計算式：000000-000000 ＝718200），為有
      理由，應予准許。
六、按給付有確定期限者，債務人自期限屆滿時起，負遲延責任
    ，民法第229 條第1 項定有明文。經查，系爭借據約定清償
    日為98年2 月17日，系爭本票之到期日亦為98年2 月17日乙
    節，有系爭本票及系爭借據在卷（見本院卷第26頁）可佐，
    故依前開說明，被告應自98年2 月17日起始有清償系爭借款
    之義務，倘其未按期清償，即應負遲延給付責任。故原告請
    求自98年2 月18日起算法定遲延利息，洵屬有據。從而，原
    告依消費借貸之法律關係，訴請被告給付718,200 元，及自
    98年2 月18日起至清償日止，按週年利率5%計算之利息，為
    有理由，應予准許，逾此範圍，則無理由，應予駁回。
七、本件事證已臻明確，兩造其餘攻擊防禦方法，經核與判決結
    果，不生影響，爰不一一論述。
八、據上論結，本件原告之訴為一部有理由，一部無理由，依民
    事訴訟法第79條，判決如主文。
中    華    民    國    99    年    12    月    6     日
                  民事第五庭  審判長法  官   黃國川
                                    法  官   秦慧君
                                    法  官   何佩陵
正本係照原本作成。
如不服本判決，應於送達後20日內，向本院提出上訴狀並表明上
訴理由，如於本判決宣示後送達前提起上訴者，應於判決送達後
10日內補提上訴理由書（須附繕本），如委任律師提起上訴者，
應一併繳納上訴審裁判費。
中    華    民    國    99    年    12    月    6     日
                                    書記官   陳喜苓
附表：
┌─┬──┬────┬─────┬────┬───┬────┬─────┐
│編│票據│發票日  │ 票面金額 │到期日  │發票人│付款人  │票據號碼  │
│號│種類│        │（新台幣）│        │      │        │          │
├─┼──┼────┼─────┼────┼───┼────┼─────┤
│1 │本票│97.6.17 │818,200元 │98.2.17 │黃楷程│無      │TH032056  │
│  │    │        │          │        │      │        │          │
│  │    │        │          │        │      │        │          │
└─┴──┴────┴─────┴────┴───┴────┴─────┘

司法院資訊處製作；財團法人民間司法改革基金會備份。
